臺灣嘉義地方法院刑事判決
94年度簡上字第157號
上　訴　人
即　被　告　甲○○
　　　　　　　　　　巷20號
　　　　　　乙○○
共　　　同
選任辯護人　蘇慶良律師
上列上訴人因違反家暴傷害案件，不服本院94 年度嘉簡字第787
號中華民國94年6月30 日第一審判決（聲請簡易判決處刑案號：
臺灣嘉義地方法院檢察署94年度偵字第2954號），提起上訴，本
院管轄之第二審合議庭判決如下：
    主  文
原判決撤銷。
甲○○、乙○○共同傷害人之身體，各處有期徒刑貳月，如易科
罰金，均以參佰元折算壹日。
    事  實
一、甲○○、乙○○為兄弟關係，2 人係丁○○之姪子，具有家
    庭暴力防治法第3條第4款之家庭成員關係。甲○○、乙○○
    於民國（以下同）94年3 月20日晚上11時許，欲將車輛停放
    於與渠等住於同址即嘉義縣民雄鄉○○村○○鄰○○路35巷20
    號、丁○○之庭院內，因車輛停放過程之聲響及車內音響吵
    雜，原已就寢之丙○○（係甲○○、乙○○之叔，即丁○○
    之夫）遂先起身至門口察看，雙方因而發生爭執，其間渠 2
    人即先拉扯丙○○所持之拐杖，丁○○聞聲亦前來察看，詎
    甲○○、乙○○竟共同基於普通傷害之犯意，由乙○○先出
    拳毆打丁○○之臉部，丁○○見狀欲將乙○○推出門外之際
    ，甲○○明知丁○○立於門後，即用手將門往後推，致立於
    門後之丁○○頭部遭門撞擊，並因此受有臉、頭皮及頸之挫
    傷等傷害。
二、案經丁○○訴由嘉義縣警察局民雄分局報請臺灣嘉義地方法
    院檢察署檢察官偵查聲請以簡易判決處刑。
    理  由
一、訊據上訴人即被告（以下簡稱被告）甲○○、乙○○固坦承
    有因停車問題與告訴人丁○○之夫丙○○發生爭執及拉扯，
    才會將門往後推乙節，惟均矢口否認有何傷害犯行，被告甲○○辯稱：伊是因見乙○○之腳被告訴人所推之門夾到，始
    會上前推門云云；另被告乙○○則辯稱：係因見甲○○遭丙○○用拐杖戳，要過去幫他，跟他發生拉扯，門才會往後推
    云云。另渠2 人之共同選任辯護人之辯護要旨則略以：被告
    甲○○係緊急避難，被告乙○○則係正當防衛，均阻卻違法
    而不罰，或有過當之情形亦得據以為減輕事由等語。惟查：
  (一)上揭被告2 人共同傷害告訴人之事實，業據告訴人即證人丁○○、丙○○分別於警詢及偵查中證述綦詳（見警卷第8至1
    3頁，偵卷第17至18 頁）；且證人丁○○於本院審理中亦證
    述：「94年3月20 日晚上11時許，發生何事我原先不知道，
    因為我在睡覺，且和我先生睡不同的房間，後來我聽到吵雜
    的聲音，我就出去看，然後我問被告2 人怎麼這樣，被告乙○○就用拳頭毆打我的臉部，…我就要推門要將他推出去，
    被告甲○○就用力推門然後撞到我的頭；所受之傷係被告乙○○用拳頭毆打及被告甲○○推門撞到所造成的。」等語明
    確；另證人丙○○則於本院審理中證述：「當天晚上約11點
    多外面很吵，我就起來看，外面的燈很亮，我有開門出去看
    後，跟被告2人說現在幾點了還在那邊吵，他們2人就把我推
    倒，當時我已經在外面了，那我看狀況不對我就往裡面退，
    我就叫我太太，我太太剛起來，我太太就被被告2 人打，被
    告乙○○用腳踢還用手打我跟我太太，被告甲○○用手打門
    ，門就撞到我太太，我們2 人都坐在地上；我也有大聲叫我
    姐姐許玉葉，並由我姐姐去報警。」等語詳綦（見本審卷第
    61至72頁）。是綜觀上開證詞，就被告乙○○如何毆打告訴
    人及被告甲○○如何推門致立於門後之告訴人受等情均互核
    一致；復參以證人許玉葉於警詢中亦證述：「發案當時，我
    在睡覺，我弟弟大聲叫我，我馬上開門即看見丁○○滿臉是
    血。」等語（見警卷第15頁），亦與證人丁○○、丙○○前
    揭證述受傷及求救之情節相符，據此，堪認證人丁○○、丙○○所為之證詞，洵堪採信。此外，復有告訴人所提出之驗
    傷診斷書1紙、受傷及現場照片20 幀附卷可資佐證（見警卷
    第16頁及本審卷內），是被告2 人確有以上述手法共同傷害
    告訴人，致告訴人受有前揭傷害之事實，應可認定。
  (二)至本件被告甲○○及其辯護人對於被告甲○○在案發當時推
    門，係因見證人丁○○將門外推而夾到被告乙○○之腳，為
    過去幫助被告乙○○，主張所為應屬緊急避難行為云云。惟
    按刑法第24條第 1項之緊急避難行為，以自己或他人之生命
    、身體、自由、財產猝遇危難之際，非侵害他人法益別無救
    護之途，為必要之條件，此有最高法院24年上字第2669號判
    例要旨可資參照；然參諸被告乙○○於本院審理中亦自承：
    他們一人推一邊，我是在中間被夾到等語（見本審卷第82頁
    ）及上開告訴人所提出之現場照片觀之（附於本審卷內），
    該木門係左右各1 扇，是若被告乙○○當時腳確在門中間被
    夾到，然於2 扇門欲關閤時中間存有縫隙，故夾住之力道應
    屬輕微，且被告乙○○係年青力壯之人，而告訴人係老弱之
    婦女，被告乙○○輕易即可將腳抽離，並非屬緊急之危難甚
    明，經核已與前揭緊急避難之要件不符。是被告甲○○明知
    告訴人立於門後，且為高齡74歲之老婦，若用力將門往後推
    將致告訴人受傷之情，竟仍為之，顯非為避免危難之不得已
    行為，其主觀上顯有傷害之故意而為上開傷害之行為，至為
    灼然。
  (三)又本件被告乙○○及其辯護人就被告乙○○因被告甲○○為
    證人丙○○以拐杖戳，為過去幫助被告甲○○而與證人丙○○發生拉扯，主張應屬正當防衛行為云云。然刑法第23條前
    段規定：「對於現在不法之侵害，而出於防衛自己或他人權
    利之行為，不罰」，即所謂正當防衛必須對於現在不法之侵
    害，且係為排除對方不法之侵害，始得為之，否則即無正當
    防衛可言。本件被告乙○○於本院審理中係供承：其入告訴
    人之住處為與證人丙○○搶拐杖等語（見本審卷第81頁），
    顯然當時告訴人並未對渠及被告甲○○有何不法之侵害行為
    ，被告乙○○出手毆打告訴人之行為，顯非係排除告訴人不
    法之侵害行為，是揆諸前揭法條及說明，被告乙○○即無主
    張正當防衛之餘地。是被告乙○○之傷害犯行，亦臻明確。
二、按家庭暴力者，謂家庭成員間實施身體或精神上不法侵害之
    行為，又家庭暴力罪者，謂家庭成員間故意實施家庭暴力行
    為而成立其他法律所規定之犯罪，家庭暴力防治法第2條第1
    項、第2項定有明文。查被告2人與告訴人為姪嬸之關係，係
    家庭暴力防治法第3條第4款所定之家庭成員關係，是核被告
    2 人所為，均係犯刑法第277條第1項之普通傷害罪，屬上開
    所稱之家庭暴力罪；被告 2人就上揭傷害犯行，有犯意之聯
    絡及行為之分擔，皆為共同正犯。原審認被告2 人罪證明確
    ，均予以論罪科刑，固非無見，然查告訴人係遭被告乙○○
    出拳毆打臉部及被告甲○○以手推門撞擊頭部，始造成告訴
    人受有上開傷害之事實，已如前述，原判決犯罪事實引用檢
    察官之聲請簡易判決處刑書，認係被告甲○○、乙○○2 人
    共同將門扇往後推始造成告訴人受傷，且未依法院辦理家庭
    暴力案件應行注意事項貳、刑事類第一項說明被告所犯之罪
    屬家庭暴力防治法第2條第2項之家庭暴力罪，均有未洽。被
    告2 人上訴意旨猶執前詞否認犯行，雖無理由，但原判決既
    有上述可議之處，且為本院應依職權調查之事項，自應由本
    院予以撤銷改判。爰審酌被告 2人之智識程度、品行、職業
    ，僅因細故即共同出手毆打年事已高之告訴人，渠等犯罪之
    動機及手段均未足採，且被告 2人犯後均矢口否犯行，態度
    不佳等一切情狀，各量處如主文所示第 2項之刑，並均諭知
    易科罰金之折算標準。
據上論斷，應依刑事訴訟法第455條之1第1 項、第3項、第369條
前段、第364條、第299條第1項前段，刑法第 28條、第277條第1
項、第41條第 1項前段，罰金罰鍰提高標準條例第1條前段、第2
條，判決如主文。
中　　華　　民　　國　　94　　年　　10　　月　　6　　 日
            刑事第一庭  審判長  法  官  許進國
                                法  官  張道周
                                法  官  游悅晨
上列正本證明與原本無異。
本件不得上訴。
中　　華　　民　　國　　94　　年　　10　　月　　6　　 日
                                書記官  陳慶時
附錄本判決論罪科刑法條：
中華民國刑法第277條第1項
傷害人之身體或健康者，處三年以下有期徒刑、拘役或一千元以
下罰金。
